臺灣高等法院臺中分院民事判決　94年度上字第178號
上　訴　人　壬○○
上　訴　人　丁○○
前列二人共同
訴訟代理人　丙○○
視同上訴人　己○○
視同上訴人　辛○○
視同上訴人　庚○○
視同上訴人　甲○○
視同上訴人　戊○○
前列五人共同
訴訟代理人　莊崇意律師
被上訴人　　乙○○○
訴訟代理人　黃精良律師
上列當事人間請求分割共有物事件，上訴人對於中華民國94年2
月15日臺灣彰化地方法院93年度訴字第666號第一審判決提起上
訴，本院於民國94年12月6日言詞辯論終結，判決如下：
    主  文
原判決關於兩造共有坐落彰化縣溪湖鎮○○段第五九地號土地之
分割方法，應予廢棄。
兩造共有坐落彰化縣溪湖鎮○○段第五九地號土地，面積零點參
壹貳公頃，准予分割如附圖所示編號A面積零點零壹捌柒公頃，
分歸被上訴人及上訴人壬○○、丁○○按應有部分各參分之壹共
有；編號B面積零點零零陸貳公頃，分歸視同上訴人戊○○取得
；編號C面積零點零零陸公頃分歸視視同上訴人己○○、辛○○
、庚○○、甲○○按應有部分各肆分之壹共有。
其餘上訴駁回。
第一、二審訴訟費用由兩造按附表一所示之比例負擔。
    事實及理由
壹、程序方面：
一、本件係請求分割共有物之訴，其訴訟標的對於共同訴訟人全
    體必須合一確定，係屬固有必要共同訴訟，上訴人壬○○、
    丁○○提起上訴之行為，依民事訴訟法第五十六條第一項第
    一款規定，其效力自及於未提起上訴之同造共有人戊○○、
　　己○○、辛○○、庚○○、甲○○，爰依法併列其等為視同
　  上訴人。
二、本件上訴人丁○○經合法通知，未於言詞辯論期日到場，核
    無民事訴訟法第三百八十六條所列各款情形，爰依被上訴人
    之聲請，由其一造辯論而為判決。
貳、實體方面：
一、本件被上訴人起訴主張：坐落彰化縣溪湖鎮○○段第57、59
    二筆土地（下稱系爭土地）為兩造所共有，各共有人之應有
    部分如附表一所示，該二筆土地依其使用目的並無不能分割
    之情形，且兩造亦無未訂立不分割之特約，但未能達成分割
    之協議情事，爰請求判決分割。系爭第57地號土地面積太少
    ，且地形呈三角形，被上訴人同意該筆土地變價分割；系爭
    第59地號土地則應予以原物分割；至系爭第59地號土地該筆
    上之建物雖為兩造之遺產，但已老舊，總價值不到新台幣（
    下同）5萬元，低於該筆土地價值350倍之普，自無考慮保留
    之必要。
二、上訴人壬○○、丁○○主張：系爭土地位於溪湖鎮消費市場
    對面，為溪湖鎮○○○地段，單以上訴人戊○○及甲○○出
    租予他人擺攤之用，每日租金即有一千元左右，足見系爭土
    地價值之高；再觀系爭土地上之房屋極為老舊，屋齡已達一
    百年之久，自無考慮保留之必要。且系爭第59地號土地並無
    原分割之困難，自以採原物分割為優先。上訴人壬○○、丁
　　○○與視同上訴人間請求返還不當得利事件，業經上訴人提
  　起上訴。該案之訴訟標的與本件之訴訟標的為分割共有物有
　　別，該案之判決自不影響本案原物分割之適法性。況系爭土
  　地已因兩造之辦理遺產分割，而變成分別共有，而非屬遺產
    ，自不能仍認為遺產，而謂不宜原物分割。上訴人於原審亦
    未同意第59地號土地採取變價分割。並上訴聲明：（一）
　　原判決廢棄。（二）兩造共有坐落彰化縣溪湖鎮○○段第五
　  七地號土地，面積零點零零貳零公頃，請准予變價分割。（
    三）兩造共有坐落彰化縣溪湖鎮○○段第五九地號土地，面
    積零點參壹貳公頃，准予原物分割如附圖所示編號A面積零
    點零壹捌柒公頃，分歸被上訴人及上訴人壬○○、丁○○按
    應有部分各參分之壹共有；編號B面積零點零零陸貳公頃，
    分歸視同上訴人戊○○取得；編號C面積零點零零陸公頃分
    歸視視同上訴人己○○、辛○○、庚○○、甲○○按應有部
    分各肆分之壹共有。（四）第一、二審訴訟費用由兩造按附
    表二所示之比例負擔。
三、視同上訴人戊○○、甲○○、庚○○、辛○○主張：系爭土
    地上之建物目前為視同上訴人戊○○及甲○○居住使用，並
    無荒廢或不堪使用之情形，若僅僅部份基地為原物分割而置
    同屬遺產之他筆土地及建物於不顧，自欠妥適；且兩造均於
    原審表示同意變價分割，因而為變價分割之判決並無不當。
　　又系爭土地上之建物屬遺產部份，依原審所見並不能視為無
  　物，且均尚維持公同共有狀態；另部份建物為戊○○、甲○
    ○經被繼承人同意建造，亦屬合法取得；如採原物分割，其
    他共有人應亦不能以形成判決主張拆除，滋生法律爭議之困
    擾。再者，上訴人壬○○、丁○○及被上訴人乙○○○曾聯
　　合向視同上訴人起訴請求返還不當得利，經台灣彰化地方法
  　院以94年重訴字第261號判決認定：上訴人壬○○、丁○○
    及被上訴人乙○○○應承受兩造被繼承人楊仲熙與視同上訴
    人之不定期房地使用借貸契約；而目前視同上訴人亦無不使
    用居住或房屋已不堪住用之情形，上訴人壬○○、丁○○及
    被上訴人乙○○○亦尚無合法終止使用借貸關係，視同上訴
    人繼續使用系爭房地並非無法律上原因及利益，而駁回渠等
    之請求。因而本件若非變價分割，上訴人及被上訴人應尚有
    房地使用借貸契之法律問題需要解決。如鈞院認為應予原物
　　分割，則視同上訴人請求依彰化縣溪湖地政事務所94年10月
　  14日複丈成果圖之方案分割。至於57地號因係他人占有，視
    同上訴人不同意合併分割，仍以變價分割為宜。由於兩造就
    遺產爭議已纏訟多年，如果需依原物分割解決，因地上物尚
    屬堅固堪用，視同上訴人短期內還有使用需要，請求鈞院酌
    定五年之履行期間，以緩衝爭議，俾免一再纏訟等語。並聲
    明：（一）上訴人壬○○、丁○○之上訴駁回。（二）訴訟
    費用由上訴人壬○○、丁○○負擔。
四、本件被上訴人起訴主張：坐落彰化縣溪湖鎮○○段第57、59
    二筆土地為兩造所共有，各共有人之應有部分如附表一所示
    ，該二筆土地依其使用目的並無不能分割之情形，且兩造亦
    無未訂立不分割之特約，但未能達成分割之協議等事實，業
    據其提出土地登記簿謄本為證。視同上訴人戊○○雖於原審
    陳稱：兩造曾就系爭土地成立調解等語，並提出彰化縣溪湖
    鎮調解委員會調解書影本為證，然為上訴人所否認，且觀該
    調解書內容，係上訴人及視同上訴人戊○○與其胞弟楊俊男
    （視同上訴人甲○○、辛○○、甲○○、庚○○之被繼承人
    ）就上訴人如同意拋棄繼承，視同上訴人戊○○及楊俊男願
    補償金額乙事為和解，並非全體繼承人就遺產為協議分割。
    況該和解，事後亦據雙方合意解除，被上訴人並退還前向視
    同上訴人戊○○及楊俊男收受之二十萬元（開立支票二紙）
    ，有被上訴人提出視同上訴人戊○○及楊俊男簽署之收據影
    本在卷可稽，並為視同上訴人戊○○所不爭執，自難認全體
    繼承人就遺產有成立分割協議。系爭二筆土地復查無依法不
    能分割之情事，則被上訴人前開主張之事實，堪信為真正。
五、按共有物除因物之使用目的不能分割，或共有人間契約訂有
    不分割之期限者外，各共有人得隨時請求分割共有物；再共
    有物分割之方法，共有人不能協議決定者，法院得因任何共
    有人之聲請，以原物分配或變價分配之，民法第八百二十三
    條第一項及八百二十四條第二項規定甚明。經查，系爭二筆
    土地及毗鄰同地段56、58地號土地連同其上如彰化縣溪湖地
    政事務所94年1月3日複丈成果圖所示Ｃ、Ｅ、Ｆ、Ｇ、Ｉ部
    分之建物俱為兩造共同繼承之遺產，前據上訴人丁○○訴請
    就全部遺產為分割，而經原審家事法庭於93年4月27日以91
    年度家訴字第43號民事判決准系爭二筆土地由公同共有分割
    為分別共有等事實，有該案判決附卷可憑。系爭二筆土地既
    合於判決分割之要件，則被上訴人本於土地共有人之地位，
    訴請判決分割，於法自屬有據，應予以准許。
六、按法院因共有人之聲請，命為左列之分配：一以原物分配於
    各共有人。二變賣共有物，以價金分配於各共有人。以原物
    為分配時，如共有人中，有不能按其應有部分受分配者，得
    以金錢補償之，民法第824條第2項定有明文。又共有物分割
    之方法，須先就原物分配，於原物分配有困難時，則予變賣
    ，以價金分配於各共有人。而就原物分配時，如發見共有有
    人中有不能按其應有部分受分配者，亦得以金錢補償之，並
    非定出於變賣之一途（最高法院51年台上字第271號判例參
    照）。而裁判分割共有物，如採原物分割者，法院僅須斟酌
    共有物之性質及其經濟效用，作公平合理之分配即可。各共
    有人在分割前之使用狀況，固應加以考量，惟該使用狀況縱
    共有人間有分管之約定，法院亦不受其拘束（最高法院88年
    台上字第1799號判決參照）。再定共有物分割之方法，應斟
    酌各共有人之意願、利害關係、共有物之價格、利用價值及
    分割後各部分之經濟價值與其應有部分之比值是否相當而為
    適當之分配，始能謂為適當而公平（最高法院94年台上字第
    1149號判決參照）。經查：
（一）系爭第57地號土地面積僅20平方公尺，且地形呈三角形，
      視同上訴人等又不同意與系爭第59地號土地合併分割，則
      該筆土地單獨原物分割，各共有人均無法為有效使用；再
      參酌兩造均同意該筆土地變價分割之意願，自以變價分割
      為宜。
（二）系爭第59地號土地上如彰化縣溪湖地政事務所94年1月3日
      複丈成果圖所示Ｃ、Ｅ、Ｆ、Ｇ、Ｉ部分之建物固為兩造
      共同繼承之遺產，惟上開建物已興建近百年，均已老舊；
      其中Ｅ、Ｉ部分之建物更因年久失修，無法居住，目前堆
      置雜物；另上開複丈成果圖所示D、H部分之建物，分別為
      被上訴人戊○○、甲○○所使用，該部分建物亦已陳舊；
      而系爭土地位於彰化縣溪湖鎮消費市場，視同上訴人戊○
      ○、甲○○並將建物前方部分出租予他人擺攤之用等情，
      業據本院勘驗現場，制有勘驗筆錄在卷可參。又系爭土地
      之公告現值為每平方公尺新台幣（下同）51740元，系爭
      房屋既屬老舊，當無多大價值，與系爭土地之價值相去懸
      殊，如為遷就系爭土地上較無經濟價值之老舊建物，而將
      系爭土地採取變價分割方式，不僅因系爭土地上建物之存
      在，而影響系爭土地之變賣價格，致不利於全體共有人；
      亦可能導致將來之土地所有人與地上房屋所有人間法律關
      係之複雜，其方法自非適當。本院審酌系爭共有土地之性
      質及其經濟效益，認採原物分割，較符合系爭土地經濟效
      用並顧及共有人之利益。兩造並表示如採原物分割時，同
      意依彰化縣溪湖地政事務所94年10月14日如後複丈成果圖
      之方案分割；則兩造共有系爭第59地號土地，自以分割如
      後附圖所示為當。至視同上訴人有無使用系爭房地之權源
      ，而得對抗上訴人被上訴人，與本件分割共有物訴訟無涉
      。
七、綜上所述，被上訴人請求分割系爭土地，應依前述如後附圖
    所示方法分割，較稱允當。原判決就系爭第57地號土地判命
    變價分割，並無不當，應予維持；上訴人就此部分上訴，自
    有未合，應予駁回。惟原判決就系爭第59地號土地亦判命變
    價分割，尚有未洽。上訴意旨求予廢棄，為有理由，應由本
    院廢棄改判如主文第二項所示。又定履行期間之判決，以給
    付判決為限，確認判決及形成判決均不生履行期間之問題；
    本件訴訟標的為分割共有物，屬形成判決；視同上訴人請求
    就系爭共有土地上之建物酌定五年履行期間，於法不合，自
    難准許，併此說明。
八、本件分割共有物，兩造間有不同意之分割意見，惟依當時之
    情況，係屬於防禦自己權利所必要之行為，故命兩造各按應
    有比例負擔一部分訴訟費用，較為公允，附此說明。
九、本件為判決基礎之事證已臻明確，兩造其餘攻擊防禦方法，
    核與判決結果不生影響，自不予一一論列。
十、據上論結，本件上訴為一部有理由，一部無理由，依民事訴
    訟法第463條、第450條、第449條第1項、第78條、第81條第
    2款、第85條第1項、第385條第1項前段，判決如主文。
中　　華　　民　　國　　94　　年　　12　　月　　27　　日
　　                  民事第二庭審判長法　官  童有德
                                      法　官  蔡秉宸
                                      法　官  翁芳靜
以上正本係照原本作成。
如對本判決上訴，須於收受判決送達後二十日內向本院提出上訴
書狀，其未表明上訴理由者，應於提出上訴後二十日內向本院提
出上訴理由書 (須按他造人數附具繕本)。
上訴時應提出委任律師為訴訟代理人之委任狀。具有民事訴訟法
第四百六十六條之一第一項但書或第二項之情形為訴訟代理人者
，另應附具律師及格證書及釋明委任人與受任人有該條項所定關
係之釋明文書影本。
                                      書記官　許美惠
中　　華　　民　　國　　94　　年　　12　　月　　28　　日
                                                      Ｈ
